【裁判字號】    90,台上,7963
【裁判日期】    901227
【裁判案由】    偽證
【裁判全文】
最高法院刑事判決                                九十年度台上字第七九六三號
    上訴人  台灣高等法院高雄分院檢察署檢察官
    被  告  甲○○
右上訴人因被告偽證案件，不服台灣高等法院高雄分院中華民國八十八年十一月三日
第二審判決（八十八年度上訴字第一三○二號，起訴案號：台灣高雄地方法院檢察署
八十七年度偵字第三二一七號），提起上訴，本院判決如左：
    主  文
原判決撤銷，發回台灣高等法院高雄分院。
    理  由
本件原判決以公訴意旨略稱：被告甲○○為旗山地區之執業代書，因告訴人李聯遠曾
提供其所有坐落高雄縣內門鄉○○○段（起訴書誤載為萊子段）第二六一之一、二六
二之一、二八五、二三八之三、二三八之四及二三九等六筆土地供擔保，向蔡得福借
款新台幣（下同）三百萬元，而委由被告承辦，其後告訴人又陸續向蔡得福（起訴書
誤載為李聯遠）無擔保借款三百二十七萬元，民國七十九年四月間，告訴人為清償蔡
得福三百二十七萬元之借款債務及清償被告之妻林淑娟已設定土地抵押權二百萬元之
借款債務，欲以低價求售已設定抵押權於林淑娟之高雄縣內門鄉○○段八七三之九、
八七三之一三及八七三之十四共三筆土地，其案件為承買人承受林淑娟之抵押權二百
萬元，餘款四百萬元一次付清，經蔡得福表示願意承買，於七十九年四月四日委由被
告書立不動產買賣契約書，至告訴人積欠之六百二十七萬元（起訴書誤載為六百三十
七萬元），應依同日書立切結書之約定方式清償，嗣蔡得福與被告故意違背上開切結
書之約定，共同偽造上開六筆土地之「七十九年五月一日土地買賣契約書」，於同年
五月十日持向旗山地政事務所辦理過戶登記與蔡得福所有，又故意拖延溝坪段土地過
戶登記，認被告與蔡得福共同侵占土地價金四百萬元，而先後向第一審法院提起自訴
（八十三年度自字第二二、八四號），經第三審法院判決無罪確定。蔡得福乃據以向
台灣高雄地方法院檢察署告訴告訴人誣告，經第一審法院判處有期徒刑八月（八十五
年度訴字第二六一三號），告訴人上訴後，被告於八十六年七月十五日以證人身分到
庭，法官問以：「何故沒同時簽立溝坪段和萊子坑段的不動產買賣契約，而要另立切
結書﹖」，被告證稱：「當時李聯遠說萊子坑段估四百萬元太低，他二個月內能賣更
高價，所以這六筆沒立契約書，立切結書」；又問：「何以二個月未到就去登記蔡得
福名義﹖」，詎被告竟明知雙方對於該六筆土地只簽立切結書，並未約定可以先將該
六筆土地登記給蔡得福，竟於具結後，對於案情有重要關係之事項故為虛偽之陳述，
而回答：「當時約定可以先登記蔡得福名義」，再問：「這六筆土地之私契及公契有
無經李聯遠親自簽名﹖」，被告答：「他沒有簽名」等語，致生損害於司法之公信。
因認被告涉有刑法第一百六十八條之偽證罪嫌，經審理結果，認犯罪不能證明，因而
維持第一審諭知被告無罪之判決，駁回檢察官在第二審之上訴，固非無見。
惟查(一)按刑法上之偽證罪，不以結果之發生為要件，一有偽證行為，無論當事人是否
因而受有利或不利之判決，均不影響其犯罪之成立。而該罪所謂於案情有重要關係之
事項，則指該事件之有無，足以影響判決之結果者而言。依告訴人所提出七十九年四
月四日書立之切結書載明「立切結書人李聯遠茲切結登記蔡得福土地（地號二三八－
三、二三八－四、二三九、二六一－一、二六二－一、二八五）限貳個月內由李聯遠
出售，所得價款應優先償付蔡得福新台幣陸佰貳拾柒萬元正，如期限屆滿，該六筆土
地無法出售，則無條件將該六筆土地歸蔡得福所有，價款不足蔡得福債權金額新台幣
陸佰貳拾柒萬元正，李聯遠不得出售，不得有異議」（見偵查卷八頁）。則告訴人是
否成立誣告罪，當以其所提出之偽造文書之告訴有無虛構事實為斷。查上開切結書雙
方並無一方得預先為移轉登記之約款，但上開萊子坑段土地之登記原因發生日期為七
十九年五月一日（見第一審卷四十七頁、五十四頁、六十一頁、六十八頁、七十五頁
）。被告於告訴人被訴誣告乙案中為「當時約定可以先登記蔡得福名義」，顯與卷證
資料不符，此部分是否涉有虛偽陳述及所述內容是否屬與案情有重要關係之事項，攸
關偽證罪之成立，原審未詳加釐清，徒以被告係於切結書所定二個月期間屆滿後之七
十九年八月九日始向高雄縣旗山地政事務所申請土地移轉登記，同年月十三日完成過
戶登記，遽為被告無罪之諭知，自有理由不備之違誤。(二)偽證罪之成立，以虛偽陳述
之證人已於供前或供後具結為其成立要件之一，故偽證罪之成立，除虛偽陳述外，尚
以供前或供後具結為必要，如認被告有虛偽陳述之情，亦當查明被告於供前或供後有
無具結，原審疏未詳查，併有可議。檢察官上訴意旨指摘原判決不當，尚非全無理由
，應認有撤銷發回更審之原因。
據上論結，應依刑事訴訟法第三百九十七條、第四百零一條，判決如主文。
中      華      民      國     九十     年     十二     月    二十七    日
                              最高法院刑事第九庭
                                  審判長法官  莊  登  照
                                        法官  洪  明  輝
                                        法官  黃  一  鑫
                                        法官  魏  新  和
                                        法官  林  秀  夫
      右正本證明與原本無異
                                              書  記  官
中      華      民      國    九十一    年      一      月      三      日


司法院資訊處製作；財團法人民間司法改革基金會備份。
